【裁判字號】    99,訴,1397
【裁判日期】    991105
【裁判案由】    誣告
【裁判全文】
臺灣高雄地方法院刑事判決              99年度訴字第1397號
公  訴  人  臺灣高雄地方法院檢察署檢察官
被      告  丁○○原名蔡順發.
選任辯護人  黃見志律師
上列被告因誣告案件，經檢察官提起公訴（99年度偵字第14632
號），本院判決如下：
    主  文
丁○○無罪。
    理  由
一、公訴意旨略以：被告丁○○（原名蔡順發）於民國74年間，
    將坐落高雄縣鳳山市○○段房口小段21地號土地及其上建物
    （下稱系爭房地）售予乙○，買賣價金已付清，嗣因房地產
    飆漲，時價與當初之售價相差甚多，被告即心有不甘，於80
    年10月間，寄發存證信函予乙○及承辦該件買賣之土地代書
    丙○○，要求渠等補貼差額，惟乙○及丙○○均未予理會，
    因而引起被告不滿，其明知與乙○之間關於系爭房地之買賣
    價金已支付完畢，其間之抵押權設定登記及所有權移轉登記
    手續亦均合法，竟基於概括犯意，先於80年11月6 日具狀向
    臺灣高雄地方法院檢察署（下稱高雄地檢署）提出丙○○涉
    嫌偽造文書之告訴，經高雄地檢署檢察官於80年11月27日以
    80年度偵字第19042 號為不起訴處分，並確定在案。然其仍
    不罷休，復連續於81年4 月15日具狀向高雄地檢署提出乙○
    、丙○○涉嫌詐欺、背信、偽造債權之告訴，於該案偵查中
    ，竟又於81年5 月13日以同一案件向本院提出自訴。嗣因本
    院於審理該自訴案時，丙○○及乙○亦對被告提出誣告反訴
    ，被告遂遭本院判處誣告罪成立，並處有期徒刑8 月，雖被
    告提出上訴，仍經臺灣高等法院高雄分院、最高法院先、後
    駁回其上訴而確定。被告丁○○亦入監服刑至83年3 月27日
    執行完畢。詎被告於出獄後，明知其與乙○間上開系爭房地
    買賣之事實，業經法院判決認定在案，亦即乙○、丙○○及
    有參與該件買賣部份過程之律師沈榮生、高雄區中小企業銀
    行職員吳慶斌、乙○之妻林淑貞等人，在該買賣過程中並無
    任何犯罪行為可言，竟仍基於誣告之犯意，先後於如附表所
    示之時間，以如附表所示方式，向高雄地檢署申告如附表所
    示之事實，意圖使乙○及丙○○受刑事處分等情。因認被告
    涉犯刑法第169 條誣告罪嫌等語。
二、按被告以外之人於審判外之言詞或書面陳述，除法律有規定
    者外，不得作為證據，刑事訴訟法第159 條第1 項定有明文
    ，此即學理上所稱之「傳聞證據排除法則」，而依上開法律
    規定，傳聞證據原則上固無證據能力，但如法律別有規定者
    ，即例外認有證據能力。又按被告以外之人於審判外之陳述
    ，雖不符同法第159 條之1 至之4 之規定，而經當事人於審
    判程式同意作為證據，法院審酌該言詞陳述或書面陳述作成
    時之情況，認為適當者，亦得為證據。當事人、代理人或辯
    護人於法院調查證據時，知有第159 條第1 項不得為證據之
    情形，而未於言詞辯論終結前聲明異議者，視為有前項之同
    意，同法第159 條之5 第1 項、第2 項定有明文。查本判決
    下列所引用之證據，其中傳聞證據部分，或經被告、辯護人
    於本院準備程序中同意作為證據使用；或因檢察官未於言詞
    辯論終結前，聲明異議（見本院審訴卷第43頁第2 行至第6
    行、訴卷第36頁背面倒數第6 行以下至第38頁背面第18行）
    ，本院審酌該等傳聞證據作成時之狀況，並無違法或不當等
    不宜作為證據之情形，依前開說明，均得作為證據。
三、按犯罪事實應依證據認定之，無證據不得認定犯罪事實；不
    能證明被告犯罪者，應諭知無罪之判決，刑事訴訟法第154
    條第2 項及第301 條第1 項前段分別定有明文。次按認定不
    利於被告之事實，須依積極證據，茍積極證據不足為不利於
    被告事實之認定時，即應為有利於被告事實之認定，更不必
    有何有利之證據；又被告否認犯罪事實所持之辯解，縱屬不
    能成立，仍非有積極證據足以證明其犯罪行為，不能遽為有
    罪之認定（最高法院30年上字第816 號判例、30年上字第18
    31號判例參照）。復按刑事訴訟法第161 條第1 項亦規定，
    檢察官就被告犯罪事實，應負舉證責任，並指出證明之方法
    ，是檢察官對於起訴之犯罪事實，應負提出證據及說服之實
    質舉證責任，倘其所提出之證據，不足為被告有罪之積極證
    明，或其指出證明之方法，無從說服法院以形成被告有罪之
    心證，基於無罪推定之原則，自應為被告無罪判決之諭知（
    最高法院92年台上字第128 號判例意旨亦可參照）。
四、又刑法上之誣告罪，在主觀方面，固須申告者有使人受刑事
    或懲戒處分之意思；在客觀方面，尤須所虛構之事實足使被
    誣告人有受刑事或懲戒處分之危險，始足成立（最高法院86
    年度台上字第6945號判決可資參照）。若申告之事實，在刑
    法上顯無足使被訴者有受追訴機關追訴之危險者，無論係因
    所訴行為依法本不為罪，或係由於所訴罪名時效業已完成，
    縱有虛構事實之情形，亦與誣告罪之要件難謂為合。
五、公訴意旨認被告涉犯上開誣告罪嫌，無非係以告訴人乙○以
    刑事告訴狀所為之指訴、本院81年度自字第238 號刑事判決
    、高雄地檢署申告案件登記簿（申告日期：91年7 月8 日、
    97年8 月8 日）及檢察事務官受理申告所製作之詢問筆錄、
    刑事告訴狀（收狀日各為93年9 月23日、96年8 月9 日、98
    年9 月29日、98年10月8 日、98年10月13日、98年10月26日
    、98年11月10日、98年12月10日）等為其主要論據。訊據被
    告否認有何誣告犯行，辯稱：因對方沒有陪同其辦理合法的
    移轉，所以設定新臺幣（下同）800 萬元抵押權是假的，就
    此部份提出告訴是其責任，只是訴求確認買賣是否合法、真
    實。又被告於上開案件所申告之犯罪事實，係於74年、81年
    間，據被告提出申告時，或已有確定判決，或追訴權時效業
    已完成，而無使告訴人受刑事處罰之危險等語。經查：
  (一)被告於如附表所示之時間，以如附表所示之方式，向高雄地
    檢署申告如附表所示之犯罪事實等情，業據被告自承在卷（
    見本院審訴卷第43頁倒數第4 行以下），復有高雄地檢署申
    告案件登記簿（申告日期：91年7 月8 日、97年8 月8 日）
    及檢察事務官受理申告所製作之詢問筆錄、刑事告訴狀（收
    狀日各為93年9 月23日、96年8 月9 日、98年9 月29日、98
    年10月8 日、98年10月13日、98年10月26日、98年11 月10
    日、98年12月10日）存卷可稽。是此部分事實，應堪認定。
  (二)按案件時效已完成者，於偵查階段，應為不起訴處分，於審
    理階段，應諭知免訴之判決，刑事訴訟法第252 條第2 款、
    第302 條第2 款定有明文。又行為後法律有變更者，適用行
    為時之法律，但行為後之法律有利於行為人者，適用最有利
    於行為人之法律，為民國95年7 月1 日修正施行之刑法第2
    條第1 項所明定。查修正後刑法第80條第1 項，及修正前刑
    法第80條第1 項關於追訴權時效期間之規定不同，修正後刑
    法所定時效期間較長，表示行為人被追訴之期限較久，自屬
    對行為人不利，比較結果自以修正前刑法第80條較有利於行
    為人，本件關於追效權時效，自應適用修正前刑法第80條之
    規定。則關於追訴權時效之停止進行，及其期間、計算，亦
    應一體適用修正前刑法第83條之規定。又修正前後之貪污治
    罪條例第6 條第1 項第4 款公務員圖利罪之法定最高本刑，
    均為有期徒刑15年，追訴權時效期間，依修正前刑法第80條
    第1 項第1 款規定追訴權時效為20年。刑法第210 條偽造變
    造私文書罪、第218 條偽造公印文罪、第302 條妨害自由罪
    、第335 條侵占罪、339 條詐欺罪、第342 條背信罪之法定
    最高本刑，均為有期徒刑5 年；第168 條偽證罪、第169 條
    誣告罪之法定最高本刑均為有期徒刑7 年，上開各罪追訴權
    時效期間，依修正前刑法第80條第1 項第2 款規定追訴權時
    效均為10年。刑法第305 條恐嚇罪之法定最高本刑，為有期
    徒刑2 年；第344 條重利罪之法定最高本刑，為有期徒刑1
    年，上開2 罪之追訴權時效期間，依修正前刑法第80條第1
    項第3 款規定追訴權時效為5 年。
  (三)經查：被告於如附表編號1 所示之91年7 月8 日，對沈榮
    生、丙○○及告訴人乙○等人，提出如附表編號1 所示申告
    事實之告訴，認其3 人於74年6 月、7 月間涉犯刑法第339
    條詐欺罪、第342 條第1 項背信罪、第210 條偽造文書罪。
    而上開3 罪之追訴權時效均為10年，又無追訴權時效停止之
    事由，是上開各罪之追訴權時效自74年7 月間起算10年，至
    84年7 月間屆滿。被告於如附表編號2 所示之93年9 月23
    日，對沈榮生、丙○○及告訴人乙○等人，提出如附表編號
    2 所示申告事實之告訴，認其3 人於81年8 月10日前，在上
    開自訴案件審理中之證述為虛偽，涉犯刑法第168 條偽證罪
    。而偽證罪之追訴權時效期間為10年，又無追訴權時效停止
    之事由，是上開各罪之追訴權時效至遲自81年8 月10日起算
    10年，至91年8 月9 日屆滿。被告於如附表編號3 所示之
    96年8 月9 日，對沈榮生、丙○○、林淑貞、吳慶斌、黃世
    宗（起訴書漏載）及告訴人乙○等人，提出如附表編號3 所
    示申告事實之告訴，認其6 人於74年7 月間、80年間、81年
    間，涉犯刑法詐欺、侵占、偽造文書、背信、偽證、妨害自
    由（起訴書漏載）、恐嚇（起訴書漏載），貪污治罪條例第
    6 條第4 項（係刑法第131 條公務員圖利罪之特別規定，應
    優先適用。起訴書誤載為圖利罪）等罪嫌。而所涉詐欺、侵
    占、偽造文書等罪，追訴權時效業於84年7 月間屆滿；偽證
    罪之追訴權時效，亦於91年8 月9 日屆滿，已如前述。而所
    涉背信罪、貪污治罪條例之圖利罪之行為時間，亦係於74年
    7 月間，上開2 罪之追訴權時效各為10年、20年，又無追訴
    權時效停止之事由，是上開各罪之追訴權時效自74年7 月間
    起算10年、20年，至84年7 月間、94年7 月間分別屆滿。所
    涉妨害自由罪、恐嚇罪之行為時間，係於80年間，上開2 罪
    之追訴權時效各為10年、5 年，又無追訴權時效停止，是上
    開各罪之追訴權時效自80年間起算10年、5 年，至90年間、
    85年間分別屆滿。至被告於如附表編號4 所示之97年8 月
    8 日至98年12月10日止，陸續對沈榮生、丙○○、林淑貞、
    吳慶斌、施錦芳（起訴書漏載）及告訴人乙○等人，提出如
    附表編號4 所示申告事實之告訴，認其6 人於74年6 月、7
    月間涉犯刑法詐欺罪、背信罪、偽造文書罪，貪污治罪條例
    第6 條第4 項（起訴書誤載為圖利罪）之罪，81年間涉犯偽
    證罪等罪嫌。而上開各罪之追訴權時效至84年7 月間、91
    年8 月10日、94年7 月間分別屆滿等情，均已如上述。而所
    涉妨害偽造公印文罪之行為時間，係於74年6 、7 月間，該
    罪之追訴權時效為10年，又無追訴權時效停止，是該罪之追
    訴權時效自74年6 、7 月間起算10年，至84年6 、7 月間屆
    滿。是被告於如附表所示之時間，所為如附表所示之犯罪事
    實申告，均因追訴權時效期間屆滿，而對如附表所示之對象
    ，無受刑事追訴處罰之危險，應堪認定。
六、綜上所述，被告雖於如附表一所示時間，向高雄地檢署申告
    告訴人等涉犯如附表一所示各罪，然上開各罪之追訴權時效
    ，於被告申告時均已完成，在法律上國家已無從行使其審判
    權，告訴人自無因此而有受刑事訴追或處分之虞，顯與誣告
    罪之要件不合，揆之上開判例意旨，被告自不成立誣告罪。
    此外，復查無其他積極證據足資證明被告有檢察官所指之犯
    行，本件既不能證明被告犯罪，揆之上開法條規定及判例意
    旨，自應諭知被告為無罪之判決。
據上論斷，應依刑事訴訟法第301 條第1 項前段，判決如主文。
本案經檢察官甲○○到庭執行職務。
中    華    民    國    99    年    11    月    5     日
                  刑事第四庭  審判長法  官  方百正
                                    法  官  葉文博
                                    法  官  謝文嵐
以上正本證明與原本無異。
如不服本判決應於收受判決後10日內向本院提出上訴書狀，並應
敘述具體理由。其未敘述上訴理由者，應於上訴期間屆滿後20日
內向本院補提理由書(均須按他造當事人之人數附繕本)「切勿逕
送上級法院」。
中    華    民    國    99    年    11    月    5     日
                                    書記官  鄒秀珍
附表：
┌──┬──────┬────┬──────┬─────────────────────┐
│編號│申告時間／  │申告對象│申告法條    │申告事實                                  │
│    │偵查案號    │        │            │                                          │
├──┼──────┼────┼──────┼─────────────────────┤
│ 1  │91年7 月8 日│乙○    │刑法第339 條│以言詞向高雄地檢署申告：被告沈榮生以律師為│
│    │／          │沈榮生  │詐欺罪      │業，被告丙○○是土地代書，告訴人蔡順發與被│
│    │高雄地檢署  │丙○○  │刑法第335 條│告乙○於74年6 月間，就告訴人所有系爭房地買│
│    │92年度偵字  │        │侵占罪      │賣一事尚在商議中，詎被告3 人竟共同基於意圖│
│    │第9752號    │        │刑法第210 條│為自己不法所有之詐欺、侵占及偽造文書之犯意│
│    │            │        │偽造文書罪  │，明知訴外人吳慶斌查封系爭房地，藉以壓低交│
│    │            │        │            │易價格，要求告訴人將印鑑、印鑑證明、所有權│
│    │            │        │            │狀及戶籍謄本等均放在被告丙○○處，使告訴人│
│    │            │        │            │信以為真，於74年6 月13日協同被告乙○至被告│
│    │            │        │            │沈榮生律師事務所，協商系爭房地買賣事項，當│
│    │            │        │            │場言明所書寫者僅草約而已，以後尚須正式寫合│
│    │            │        │            │約，並至被告丙○○處討論塗銷抵押權及所有權│
│    │            │        │            │移轉事項，依草約之規定，被告乙○須付285 萬│
│    │            │        │            │5,000 元給被告沈榮生律師轉告訴人交予抵押權│
│    │            │        │            │人後，告訴人始同意被告乙○設定1,000 萬元之│
│    │            │        │            │抵押權，豈料被告乙○未依約支付285 萬5,000 │
│    │            │        │            │元，被告等未經告訴人同意，於74年6 月26日，│
│    │            │        │            │擅自蓋用告訴人之印章，偽造委託書、契約書，│
│    │            │        │            │於同年7 月2 日至鳳山地政事務所虛偽設定抵押│
│    │            │        │            │權800 萬元予被告乙○，被告3 人並藉此侵占告│
│    │            │        │            │訴人因系爭房地以自用住宅優惠方式移轉過戶因│
│    │            │        │            │此減免之土地增值稅81萬5,873 元，因而認被告│
│    │            │        │            │3 人涉有刑法詐欺、侵占及偽造文書等罪嫌等語│
│    │            │        │            │。                                        │
├──┼──────┼────┼──────┼─────────────────────┤
│ 2  │93年9 月23日│乙○    │刑法第168 條│以刑事告訴狀向高雄地檢署申告：被告丙○○係│
│    │／          │沈榮生  │偽證罪      │土地代書，被告沈榮生係執業律師。緣被告乙○│
│    │高雄地檢署  │丙○○  │            │於74年間，以1,000 萬元之代價，向告訴人蔡侑│
│    │94年度偵字  │        │            │錡商議購買告訴人所有系爭房地，且交由被告蔡│
│    │第7197號    │        │            │正茂、沈榮生2 人處理相關手續事宜。嗣被告黃│
│    │            │        │            │棟與告訴人發生買賣糾紛，告訴人因此於81年間│
│    │            │        │            │，對被告乙○、丙○○2 人，向本院提起詐欺、│
│    │            │        │            │侵占及偽造文書之刑事自訴，而被告乙○、蔡正│
│    │            │        │            │茂2 人亦於該案審理中對告訴人提起誣告之反訴│
│    │            │        │            │。詎被告乙○、丙○○2 人於本院審理該案期間│
│    │            │        │            │，串通教唆被告沈榮生，就案情有重要關係事項│
│    │            │        │            │為虛偽之陳述，致該案經臺灣高雄地方法院以81│
│    │            │        │            │年度自字第238 號判決被告3 人無罪，及判處告│
│    │            │        │            │訴人有期徒刑8 月。告訴人不服提起上訴，嗣經│
│    │            │        │            │最高法院駁回上訴，而告確定，告訴人並於83年│
│    │            │        │            │3 月27日執行完畢。因認被告3 人均涉有刑法第│
│    │            │        │            │168 條偽證罪嫌等語。                      │
├──┼──────┼────┼──────┼─────────────────────┤
│ 3  │96年8月9日  │乙○    │刑法第339 條│以刑事告訴狀向高雄地檢署申告：被告乙○意圖│
│    │／          │沈榮生  │詐欺罪      │為自己不法所有，於民國74年月間，利用與告訴│
│    │高雄地檢署  │丙○○  │刑法第335 條│人丁○○商議買賣告訴人所有系爭房地之機會，│
│    │97年度偵字  │林淑貞  │侵占罪      │要求告訴人將印鑑、印鑑證明、所有權狀及戶籍│
│    │第732 號    │吳慶斌  │刑法第210 條│謄本等置於被告即代書丙○○處，使告訴人誤信│
│    │第733 號    │黃世宗（│偽造文書罪  │為真，並於同年6 月13日與被告丙○○至被告沈│
│    │            │起訴書漏│刑法第342 條│榮生所經營之律師事務所，協商系爭房地買賣事│
│    │            │載）    │背信罪      │項，當場言明所書寫者僅草約，俟後尚須正式寫│
│    │            │        │刑法第168 條│合約，復至被告丙○○處討論塗銷抵押權及所有│
│    │            │        │偽證罪      │權移轉事項，依草約之規定，被告乙○須支付28│
│    │            │        │刑法第302 條│5 萬5,000 元給被告沈榮生律師轉告訴人交予抵│
│    │            │        │妨害自由罪。│押權人後，告訴人始同意被告設定1,000 萬元之│
│    │            │        │刑法第305 條│抵押權，豈料被告乙○未依約支付285 萬5,000 │
│    │            │        │恐嚇罪      │元，且於同年月26日未經告訴人同意，擅自蓋用│
│    │            │        │            │告訴人之印章，偽造委託書、契約書，於同年7 │
│    │            │        │            │月2 日至鳳山地政事務所虛偽設定抵押權800 萬│
│    │            │        │            │元予被告乙○，藉此侵占告訴人因系爭房地以自│
│    │            │        │            │用住宅優惠方式移轉過戶因此減免之土地增值稅│
│    │            │        │            │81萬5,873 元。74年7 月9 日被告乙○、沈榮生│
│    │            │        │            │、丙○○、吳慶斌（即高雄區中小企業銀行職員│
│    │            │        │            │）、林淑貞等5 人虛設和解契約，依據和解契約│
│    │            │        │            │第2 條，被告乙○以其太太林淑貞名義，將鳳山│
│    │            │        │            │市農會甲存帳戶面額40萬元之支票乙張交予承租│
│    │            │        │            │人陳吳玉梅，上開支票屆期遭退票後，被告等5 │
│    │            │        │            │人涉犯侵占告訴人之租權，而被告林淑貞鳳山市│
│    │            │        │            │農會甲存帳戶已結清，因認被告乙○、林淑貞、│
│    │            │        │            │沈榮生、丙○○及吳慶斌等5 人涉有刑法詐欺、│
│    │            │        │            │侵占、偽造文書、背信、偽證、圖利等罪嫌等語│
│    │            │        │            │。                                        │
├──┼──────┼────┼──────┼─────────────────────┤
│    │97年8 月8 日│乙○    │刑法易169條 │先後以言詞或刑事告訴狀向高雄地檢署申告：告│
│    │98年10月1 日│沈榮生  │誣告罪      │訴人（兼告發人）丁○○於74年6 月13日，為系│
│    │98年10月8 日│丙○○  │刑法第342條 │爭房地買賣一事與買主即被告乙○至被告丙○○│
│    │98年10月26日│林淑貞  │背信罪      │處洽商，並交付自己的印鑑、印鑑證明、所有權│
│    │98年10月13日│吳慶斌  │刑法第339條 │狀、戶籍謄本等文件予被告丙○○，同時聲明請│
│    │98年11月10日│施錦芳（│詐欺        │其代辦告訴人所有系爭房地之抵押權塗銷及所有│
│    │98年12月10日│起訴書漏│刑法第335條 │權移轉登記等手續。惟被告乙○、林淑貞、蔡正│
│    │／          │載）    │侵占        │茂、沈榮生、吳慶斌等人並未徵得丁○○同意、│
│    │高雄地檢署  │        │刑法第210條 │授權，卻擅自偽造前揭房屋、土地之抵押權設定│
│    │98年度偵字  │        │偽造文書    │契約，並於同年7 月2 日向高雄縣鳳山地政事務│
│    │第26744 號  │        │刑法第218條 │所辦理抵押權設定，以共同擔保本金新臺幣800 │
│    │第29301 號  │        │偽造公印文罪│萬元，被告施錦芳為該地政事務所承辦公務員，│
│    │第30894 號  │        │貪污治罪條例│明知設定文件非丁○○所簽名，仍予以辦理而圖│
│    │第32395 號  │        │第6 條第4 項│利上開被告乙○等5 人。嗣丁○○於81年間對黃│
│    │第34072 號  │        │之罪（起訴書│棟、丙○○提起詐欺、背信、偽造債權罪之自訴│
│    │第37307 號  │        │誤載為圖利罪│，經臺灣高雄地方法院以81年度自字第238 號審│
│    │99年度偵字  │        │）          │理，被告乙○、林淑貞、丙○○、沈榮生、吳慶│
│    │第2892號    │        │            │斌等人竟基於偽證及誣告之犯意，於上開案件審│
│    │            │        │            │理中作偽證，致乙○、丙○○被判無罪；並由黃│
│    │            │        │            │棟、丙○○對丁○○提起誣告罪之反訴，致蔡侑│
│    │            │        │            │錡被判有期徒刑8 月，經丁○○上訴，臺灣高等│
│    │            │        │            │法院高雄分院以81年度上訴字第2019號、最高法│
│    │            │        │            │院以82年度台上字第2495號駁回上訴確定。因認│
│    │            │        │            │被告乙○、丙○○、沈榮生均涉有誣告、背信、│
│    │            │        │            │圖利罪嫌（上開人所涉詐欺、侵占、偽造文書、│
│    │            │        │            │偽證罪嫌因同一事實已經本署92年度偵字第9752│
│    │            │        │            │號、94年度偵字第7196號不起訴處分確定，另行│
│    │            │        │            │簽結）；被告林淑貞、吳慶斌均涉有誣告、背信│
│    │            │        │            │、圖利、偽證罪嫌（上開2 人所涉詐欺、侵占、│
│    │            │        │            │偽造文書罪嫌因同一事實已經本署92年度偵字第│
│    │            │        │            │9752號不起訴處分確定，另行簽結）；被告施錦│
│    │            │        │            │芳涉有詐欺、侵占、背信、偽造文書、圖利、偽│
│    │            │        │            │證、誣告罪嫌等語。                        │
└──┴──────┴────┴──────┴─────────────────────┘

司法院資訊處製作；財團法人民間司法改革基金會備份。
